【裁判字號】    92,易,1787
【裁判日期】    921225
【裁判案由】    侵占等
【裁判全文】
臺灣板橋地方法院刑事判決                        九十二年度易字第一七八七號
    公  訴  人  臺灣板橋地方法院檢察署檢察官
    被      告  丙○○
    選任辯護人  張國清律師
右列被告因侵占等案件，經檢察官提起公訴（九十二年度偵字第一一九三號），本院
判決如左：
    主  文
丙○○無罪。
    理  由
一、公訴意旨略以：被告丙○○於民國八十九年間任職於利富營造股份有限公司（下
    稱利富公司），為從事業務之人。竟基於意圖為自己不法所有之概括犯意，利用
    職務上之機會，連續將利富公司之公款新台幣（下同）三十九萬二千元及利富公
    司總經理甲○○所有之八十一萬二千一百五十七元，易持有為所有，侵吞入己，
    又竊取該公司保險箱內甲○○所有之港幣十五萬元及美金四千五百三十元，得手
    後據為己有，因認被告涉犯刑第三百三十六條第二項之業務侵占及同法第三百二
    十條第一項之竊盜二罪嫌云云。
二、按犯罪事實應依證據認定之，無證據不得認定犯罪事實；又不能證明被告犯罪者
    ，應諭知無罪之判決，刑事訴訟法第一百五十四條第二項、第三百零一條第一項
    分別定有明文；次按認定犯罪事實應憑積極證據，倘積極證據不足以為不利於被
    告事實之認定時，即應為有利被告之認定，更不必有何有利之證據，最高法院三
    十年上字第八一六號著有判例，所謂「積極證據足以為不利被告事實之認定」，
    依據同院七十六年台上字第四九八六號判例意旨，係指據為訴訟上證明之全盤證
    據資料，在客觀上以達於通常一般之人均不致於有所懷疑，而得確信被告確曾犯
    罪之程度；若未達到此一程度，而有合理懷疑之存在時，即無從為被告有罪之確
    信。
三、本件公訴人認被告丙○○涉犯前業務侵占及竊盜二罪嫌，無非係以右揭事實業據
    告訴人甲○○指訴綦詳，核與證人丁○○證述之情節相符，並有切結書影本二紙
    在卷可資佐證，進而認定被告所辯未侵占利富公司、告訴人款項及未竊盜港幣、
    美金等情不足採信，為其主要論據。訊據被告僅坦承曾任職於利富公司乙節，惟
    矢口否認有何業務侵占及竊盜等犯行，並辯稱：伊未侵占上開款項，告訴人所稱
    遭侵占之款項，係告訴人交待伊利用伊之帳戶買賣股票，因轉盈為虧，告訴人要
    求伊負擔損失，以及告訴人原本答應為伊負擔出國至澳門之花費，但後來告訴人
    反悔而產生；另保險箱放在告訴人辦公室內，伊未保管該辦公室之鑰匙，自不可
    能進入辦公室竊取險箱內之財物；又伊因遭告訴人威脅若不簽切結書，即不讓伊
    離開辦公室，且不同意伊離職，伊不得已方簽立切結書，實際上伊並無切結書所
    稱侵占及竊盜之行為等語。經查：
（一）於本案告訴人曾提出被告分別於八十九年六月三日、五日簽立之切結書，佐證
      被告有上開侵占及竊盜行為，此有該二件切結書在卷可憑，被告雖辯稱該二件
      切結書係遭告訴人脅迫所簽，並聲請本院審理時結問證人即其胞姊乙○○為證
      ，然證人乙○○經結問後證稱告訴人要求被告簽切結書乙事及簽切結書之過程
      均係事後聽被告說的（見本院九十二年十一月十三日審判筆錄），且證人乙○
      ○於偵查中已證稱被告簽切結書時其本人並不在場（見偵查卷九十二年三月十
      四日訊問筆錄），據此，被告是否在遭告訴人脅迫下簽立上開二件切結書，即
      有可疑﹖惟縱認被告未遭脅迫而簽立切結書，是否即可認定被告有本件侵占及
      竊盜行為，仍應視該等切結書之內容是否足以作為被告犯罪之證據而定。蓋果
      被告係本於自由意志簽立前揭切結書承認侵占及竊盜犯行，充其量亦僅係被告
      於審判外之自白，依刑事訴訟法第一百五十六條第一項規定，法院原即不得被
      告訴訟上之自白作為認定被告有罪之唯一證據，何況係被告審判外之自白乎﹖
      自不得單憑前揭被告簽立之切結書，即遽論被告成立犯罪。
（二）依卷附被告於八十九年六月三日簽立之切結書所載，其內容根本並未提及被告
      利用職務上之機會侵占利富公司公款三十九萬二千元之事實，尚難據以認定被
      告曾侵占利富公司該筆款項；又此切結書復載明「被告於八十九年一月七日將
      其所有之寶島銀行板橋分行股票帳戶借予告訴人放空精業股票．．．．，經交
      易後金額為八十一萬九千五百一十元，應全數歸還告訴人，而被告已歸還其中
      之六十萬元，尚欠二十一萬九千五百一十元。另於八十九年四月二十四日在告
      訴人誠泰民生東路分行帳戶內提領十萬元為告訴人繳交房貸，至八十九年五月
      二十九日尚欠五萬五千元未繳。八十九年五月二十五日從告訴人寶島銀行板橋
      分行提領五十三萬七千六百四十七元自行使用，上述金額共計八十一萬二千一
      百五十七元應歸還告訴人」等情，足見被告之上開股票帳戶係借予告訴人供炒
      作股票之用，在此情況下，告訴人在股票交易後結存之金額，本即在自己持有
      支配中，被告如何返還﹖又如何將未返還部分加以侵占﹖另被告可從告訴人銀
      行帳戶內提領款，代替告訴人繳交房貸，亦堪認告訴人平日已將其帳戶交付被
      告使用，並囑其處理私人事務，對照告訴人於偵查中供稱被告負責財務業務（
      見偵查卷九十二年一月二十四日訊問筆錄），及被告於本院供稱平日負責處理
      告訴人個人交待之私事，諸如衣物送洗、繳交信用卡消費款項、酒店帳單、交
      際應酬支出等，益徵告訴人平日即已授權被告處理其財務財況，則其二人間所
      生債務糾紛，理應加以對帳釐清，帳目如有不合，亦難認係遭被告侵占。從而
      ，前開切結書所謂被告應歸還告訴人之八十一萬二千一百五十七元款項，可否
      認係遭被告利用職務上之機會予以侵占，亦有疑義。
（三）再依卷附被告於八十九年六月五日簽立之切結書所載，其內容卻又載明「被告
      未經告訴人同意私自挪用『公司』資金一筆三十九萬二千元整及另一筆八十一
      萬元二千一百五十七元整」，此所稱二筆款項均係公司資金之情節，與前開六
      月三日切結書所稱八十一萬二千一百五十七元係告訴人私人款項迥異；而觀諸
      告訴人並非利富公司之負責人，此有利富公司登記資料在卷按，則其如何代利
      富公司查明被告侵占公司款項之詳情﹖又有何立場要求被告簽立書面資料承認
      挪用公司資金﹖凡此，均致使本院難以憑此二件切結書內容辨明被告是否有本
      件之侵占犯行。
（四）又前開被告簽立之二件切結書固均載明「被告曾取走告訴人所有之港幣十五萬
      元及美金四千五百三十元」，然告訴人於偵查中供稱前揭港幣及美金放在保險
      內很久了，不知被告何時將之取走等情（見偵查卷九十二年一月二十四日訊問
      筆錄），於本院院復供稱並無相關結匯或其他資料供查證其擁有港幣及美金之
      情形，且本件迄無其他相關證據足以佐證告訴人遭竊之港幣及美金在被告持有
      支配中，自不得單憑前揭被告書立之二件切結書，即認定被告成立竊盜罪。
（五）至證人丁○○於偵查中固證稱被告簽立前開二件切結書時伊有在場，切結書是
      因告訴人見存款短少而請被告釐清簽的，被告有承認挪用款項，故簽切結書，
      切結書是對帳後被告自願簽的等情（見偵查卷九十二年一月二十四日訊問筆錄
      ），惟證人於本院經結問後證稱被告第一次簽切結書時並不在場，不知被告在
      何種情況下簽切結書，切結書是告訴人拿給伊看的，且在偵查中所稱被告對帳
      後簽切結書之情節，是告訴人拿切結書給伊看時告知的，又所稱被告自願簽切
      結書乙事，亦是告訴人說的等情（見本院九十二年十二月十一日審判筆錄），
      足見證人於偵查中所稱情節，大部分來自告訴人之轉述，並未親見聞，故難作
      為不利被告之證據。
（六）末查，告訴人與被告發生本件糾紛後，雙方已達成和解，並簽立和解書解決彼
      此間之糾紛，該和解書內容載明「被告除負責利富公司部分業務外，尚受告訴
      人之託代辦告訴人個人事務，包括代繳各項費用及代為買賣股票，因雙方就帳
      目有所爭執，以致發生糾紛，茲經雙方充分溝通．．．．」，此有被告提出和
      解書一件在卷可稽，益見被告與告訴人所生本件相關款項之糾紛，純係僱傭或
      委任關係所生之民事上糾葛，無法對被告以刑事罪責相繩。
    綜上敘述，公訴人憑以認定被告成立業務侵占及竊盜二罪嫌之證據，尚有不足，
    即在客觀上顯未達於通常一般之人均不致於有所懷疑，而得確信被告犯罪之程度
    ，自有合理懷疑之存在，無從為被告有罪之確信。此外，本院復查無其他積極證
    據足認被告何公訴人所指之前開犯行，既不能證明其犯罪，爰依法諭知無罪之判
    決。
據上論斷，應依刑事訴訟法第三百零一條第一項前段，判決如主文。
本案經檢察官程秀蘭到庭執行職務。
中      華      民      國    九十二    年     十二     月    二十五    日
                                      臺灣板橋地方法院刑事第十四庭
                                          審判長法  官  趙義德
                                                法  官  張江澤
                                                法  官  絲鈺雲
右正本證明與原本無異。
如不服本判決，應於判決送達後十日內，向本院提出上訴狀。
                                                書記官  陳秀慧
中      華      民      國    九十二    年     十二     月    二十八    日


司法院資訊處製作；財團法人民間司法改革基金會備份。
